# 求助陈版并购基金的相关会计处理问题

提问人：achao 时间：2016-08-28 20:32:01
陈版您好，向您求助关于并购基金的问题。本人新手，又是第一次遇到并购基金，问题较多，还请您不吝赐教。谢谢！业务背景：我公司与银行合作成立并购基金，经营期限为 4 年。其中：我方为LP劣后级，占股30%，银行方位优先级LP，占股70%。合同中约定了银行方面的固定收益金额等细节内容， 4 年后由我公司出资收购基金公司股份，银行退出，我公司完成全资并购。问题： 1 、我公司对基金公司投资使用科目问题？是使用其他非流动资产还是长期股权投资科目？ 2 、基金公司是否需要将并购标的企业纳入合并范围并表？ 3 、若基金公司不并表，在基金公司经营期限内被并购标的公司产生的盈利亏损如何在我公司账目上体现（或者直接不用在我公司账目上体现）？若基金公司并表，出现的盈利或亏损在长期股权投资科目下按照权益法核算，但是在其他非流动资产科目下如果做账？ 4 、基金经营期到后，我公司出资购买银行所持基金公司的股权，完成并购，这部分的会计处理是怎么做的？借：长投-被并购公司，贷：长投-基金公司/其他非流动资产（基金未到期前我公司所持），贷：现金。不知这样处理是否有问题？ 5 、基金未到期前，如果基金通过资本市场退出，银行有权决定资管计划以现金方式退出（需支付一定比例溢价），或换成上市公司股票，并选择合适的时点抛售我行持有的相应比例股票以实现我行资金最终退出，最终退出前我公司为银行资管计划本金和固定收益承担不可撤销的差额补足义务，银行作为优先级资金可以获得溢价或股票增值部分超额收益的10%。如果产生此内容，怎么做账务处理？①、退出时未达到其本金和固定收益，我公司是做营业外支出还是进入长投-被并购公司的成本？②、退出时有溢价，则我公司应享有超额收益的90%，账务处理上是做营业外收入还是冲减长投-被并购公司的成本？

回答人：chenyiwei
一般认为，上市公司（或其子公司，下同）参与并购基金，同时具有以下特征的，通常应认为上市公司对该并购基金具有控制权，应将该并购基金及该基金所控制的被投资企业纳入上市公司的合并报表范围： 1 、上市公司是该基金的唯一劣后级LP（或持有绝大部分劣后级LP份额），其他LP都是寻求有保证的固定回报的财务投资者（优先级LP），由此上市公司享有或承担了该基金运作中的全部（或绝大部分）剩余风险和报酬，该基金回报的可变性基本集中于上市公司所持基金份额，其他LP的本金安全和约定收益可获得较高程度的保障。 2 、该并购基金的设立目的就是服务于上市公司的并购需求，为上市公司的对外并购提供杠杆融资，上市公司主导和参与了其设立和架构设计，该基金的投资方向集中于上市公司的同行业和上下游行业（或者上市公司拟进入的其他行业），可以为上市公司实现并购的协同效应。 3 、虽然设有普通合伙人（GP），但GP所占份额很低（如此处的 1 ％），基本可以认为GP属于《企业会计准则第 33 号——合并财务报表（ 2014 年修订）》所指的“代理人”。虽然名义上GP拥有广泛的决策权力，包括在投资决策委员会或类似机构的多数表决权或否决权，但其权力实际上归属于作为主要责任人的上市公司。上市公司通过其自身作为劣后级LP的权力，以及通过作为代理人的GP所持有的权力，实质上主导了该基金的投资进入和退出决策。 4 、上市公司能够控制该基金的投资退出渠道，例如约定基金一旦投资，则过一段时间后上市公司应向基金收购该投资，或者在基金退出时拥有优先购买权等。其退出时的收购作价安排足以保证优先级LP的出资本金安全和获取约定收益。 请注意：上述分析只是一般性的讨论，具体情况还应个案分析，不能认为不满足上述条件中的部分条件，就一定可以不将该并购基金纳入上市公司的合并报表范围。 如果认为上市公司能够控制该基金，则应将该基金及其所控制的被投资企业纳入上市公司的合并报表范围。在该上市公司的合并报表层面，对于优先级LP的出资和约定收益，即使其由第三方（如本案例中上市公司的大股东）而不是上市公司本身提供担保，也应当列报为负债；应支付给优先级LP的投资回报应确认为利息支出。其原因是此类优先级LP的出资额不论在该基金自身的报表中，还是在作为该基金的控制方的上市公司的合并报表中，都满足《企业会计准则第 37 号——金融工具列报（ 2014 年修订）》第二章所规定的金融负债定义和确认条件。
就你的问题，个人意见如下： 1 、因为投资对象不是公司制企业的股权，因此建议使用“其他非流动资产”科目和报表项目。 2 、如果基金对其所投资的企业拥有控制权的，则应分析该基金是否为投资性主体。如果是投资性主体则可以不合并，但要在期末对这些股权投资按公允价值计量且其变动计入损益。如果不是投资性主体，则应纳入该基金的合并报表范围。 3 、无论该基金自身如何处理，你公司作为基金的母公司，对该基金可控制的被投资方总应当纳入合并报表范围。你公司个别报表层面对该其他非流动资产应按成本法核算。 4 、个别报表层面可以这样处理。合并报表层面作为对负债的偿还处理，所支付的款项（或发行自身股份的公允价值）与相应的金融负债账面价值之间的差额作为负债结算损益，计入营业外收支（或财务费用）。 5 、在合伙企业存续期间，你公司应按优先级LP的出资本金和约定的最低收益率逐期确认利息费用，退出时作为负债的结算（清偿）处理。所以差额补足义务在存续期间就已经计入损益。如果有溢价，则在合并报表层面，这部分超额收益应与投资成本相抵销，不确认收益。

提问人：zhs7403 时间：2016-08-29 08:46:33
陈老师,如果有溢价，则在合并报表层面，这部分超额收益应与投资成本相抵销，不确认收益。这句话应该如何理解?

回答人：chenyiwei
如果将并购基金及其所控制的企业纳入上市公司合并报表范围，则日后上市公司向该基金收购其所持有的被投资公司股权，就成了合并报表范围内的内部交易，应完全抵销其影响。

提问人：老厚 时间：2016-08-29 09:51:16
陈版，请教一下，美国准则对企业参与基金是如何规定的，有没有具体规定。契约型与合伙型基金在法律上还是有区别的，在会计表述上能有所区分吗？

回答人：chenyiwei
抱歉，对美国准则没有研究，建议咨询US GAAP方面的专业人士。契约型和合伙型基金的法律形式不同，在判断控制权时应充分考虑两者法律形式差异的影响，但在确定具有控制权的前提下，该形式差异不影响会计处理原则。